臺灣臺南地方法院民事判決
110年度訴字第1243號
原      告  合迪股份有限公司

法定代理人  陳鳳龍  
訴訟代理人  黃宏諭  
            林俊德  
            徐一帆  
被      告  蔡江金  
            姜美珠  
上  一  人
訴訟代理人  陳進長律師
上列當事人間請求塗銷所有權移轉登記等事件，經本院於民國11
0年12月21日言詞辯論終結，判決如下：
    主    　文
確認被告蔡江金、姜美珠間就附表所示不動產於民國110年5月4
日買賣之債權行為，及於民國110年5月12日所有權移轉登記之物
權行為均不存在。
被告姜美珠應將附表所示不動產於民國110年5月12日以買賣為登
記原因所為之所有權移轉登記塗銷，並回復登記為被告蔡江金所
有。
訴訟費用由被告負擔。 
    事實及理由
壹、程序事項：
一、按確認法律關係之訴，非原告有即受確認判決之法律上利益
    者，不得提起之，民事訴訟法第247條第1項前段定有明文。
    又所謂即受確認判決之法律上利益，係指因法律關係之存否
    不明確，致原告在私法上之地位有受侵害之危險，而此項危
    險得以對於被告之確認判決除去者而言（最高法院42年台上
    字第1031號、52年台上字第1240號判例意旨參照）。查原告
    主張被告2人間就系爭不動產之買賣債權行為及所有權移轉
    之物權行為，為通謀虛偽意思表示，應為無效，被告姜美珠
    則否認之，且被告蔡江金業以買賣為登記原因，將系爭不動
    產移轉所有權登記為被告姜美珠所有，原告之法律上地位自
    有受侵害之虞，且此項危險得以對被告2人之確認判決除去
    之，是原告提起本件確認之訴，自有受確認判決之法律上利
    益。
二、本件被告蔡江金經合法通知，未於言詞辯論期日到場，核無
    民事訴訟法第386 條所列各款情形，爰依原告之聲請，由其
    一造辯論而為判決。
貳、實體事項：
一、原告起訴主張：
㈠、緣訴外人翊欣交通股份有限公司（下稱翊欣公司）於民國109
    年9月17日及109年11月19日向原告分期買賣車輛，雙方訂有
    買賣合約書2份為憑（依序下稱系爭合約A、B），並邀同被
    告蔡江金、訴外人李南生為系爭合約A、B之連帶保證人，共
    同簽發面額為新臺幣（下同）180萬元及246萬6千元、到期
    日均為110年2月21日之本票2紙（下稱系爭本票），嗣屆期
    經原告提示後，尚有160萬元及226萬0500元，總計為386萬0
    500元未獲清償。
㈡、被告蔡江金為逃避原告之債權追索，竟與被告姜美珠於110年
    5月4日將其所有如附表所示不動產通謀虛偽買賣並於110年5
    月12日辦理所有權移轉登記，查前開買賣發生日期及登記日
    期與翊欣公司發生違約之時，僅差距甚近，被告蔡江金又為
    連帶保證人，對於翔欣公司之財務知之甚詳，明顯被告蔡江
    金是為逃避原告債權追索，故先行將其所有之系爭不動產通
    謀虛偽買賣予被告姜美珠，依民法第87條規定，自屬無效。
㈢、一般不動產交易買賣中，會在辦理過戶同時辦理塗銷抵押權
    登記，以保障買方之權益，但本件被告蔡江金與被告姜美珠
    間之買賣行為並無辦理塗銷抵押權登記，此有地政事務所土
    地及建物謄本及異動索引資料，顯與常理有違。
㈣、按確認法律關係之訴，非有即受確認判決之法律上利益者，
    不得提起之，民事訴訟法第247條定有明文。又所謂即受確
    認判決之法律上利益，係指因法律關係之存否不明確，致原
    告在私法上之地位有受侵害之危險，而此項危險得以對於被
    告之確認判決除去者而言，最高法院著有42年台上字第1031
    號判例可資參照。原告係以被告蔡江金為逃避債權追索，竟
    將其所有附表之不動產通謀虛偽買賣及其所有權讓與予被告
    姜美珠，惟上開買賣及其所有權之存否並不明確，業已影響
    原告受償債權之權利，足使其私法上地位有受侵害之危險，
    而此危險得以確認判決加以除去，故原告自有即受確認判決
    之法律上利益，得提起本件確認之訴。
㈤、通謀虛偽買賣及其所有權讓與之行為成立後，該法律行為之
    效力為自始無效，被告姜美珠無法律上原因受有上開所有權
    登記之利益，致使被告蔡江金受有損害，故被告蔡江金對被
    告姜美珠有民法第179條不當得利請求權及民法第767條所有
    物妨害請求權，被告姜美珠應返還其上開所有權登記之利益
    ，原告依民法第242條代位權規定，代位被告蔡江金行使訴
    請被告姜美珠應塗銷上開所有權登記名義並為先位聲明。
㈥、縱認被告蔡江金與被告姜美珠間買賣及其所有權讓與行為非
    通謀虛偽意思表示所為，被告蔡江金亦顯有害及原告債權之
    行為，依最高法院51年台上字第3528號判例意旨：按債務人
    所為之無償、有償行為，有害及債權者，債權人得聲請法院
    撤銷之；債權人依民法第244條第1項或第2項之規定聲請法
    院撤銷時，並得聲請命受益人或轉得人回復原狀，民法第24
    4條第1、2、4項定有明文。故原告自得依民第244條規定，
    訴請撤銷被告蔡江金與被告姜美珠間之買賣及其所有權讓與
    並塗銷所有權登記如備位聲明等語。
㈦、聲明（見本院卷第183至185頁）：
①、先位聲明：
  ⒈確認被告蔡江金對被告姜美珠就附表不動產所為買賣及所有
    權移轉之行為應為無效。
  ⒉被告姜美珠應就附表不動產所為所有權移轉登記予以塗銷。
  ⒊訴訟費用由被告連帶負擔。
②、備位聲明：
　⒈被告姜美珠對被告蔡江金就附表不動產所為買賣及所有權移
    轉之行為應予以撤銷。
　⒉被告姜美珠應就附表不動產所為所有權移轉登記予以塗銷。 
　⒊訴訟費用由被告連帶負擔。
二、本件被告蔡江金未於言詞辯論期日到場，亦未提出書狀為任
    何聲明或陳述。
三、被告姜美珠答辯略以：
㈠、本件原告所提出之系爭本票，其上「蔡江金」之簽名與印文
    並非被告蔡江金所為，且簽名亦與被告蔡江金之簽名、筆跡
    有所差異，原告應先就系爭本票之真實負舉證貴任。
㈡、緣訴外人蔡鳳娥為被告蔡江金之女兒，蔡鳳娥因其所經營之
    翊欣公司資金短缺，遂透過訴外人胡景淵向被告姜美珠借款
    ，但因胡景淵不知蔡鳳娥之經濟情況，遂與被告姜美珠先徵
    詢被告蔡江金之意見，被告蔡江金向胡景淵及被告姜美珠表
    明其對女兒蔡鳳娥之財務狀況並不是很清楚，但應該還正常
    ，如其女兒蔡鳳娥向胡景淵或被告姜美珠之借款有不能清償
    之情況，則被告蔡江金願意負責代償。被告姜美珠因此評估
    借款給蔡鳳娥應該沒有太大的風險，遂自108年10月起開始
    與蔡鳳娥有所借貸往來，被告姜美珠借貸予蔡鳳娥之金錢均
    先匯入胡景淵、或胡哲瑋（胡景淵的兒子）的帳戶内，再於
    同日轉匯入蔡鳳娥所指定之翊欣公司帳戶或蔡鳳娥之子吳俊
    諳之帳戶内，被告姜美珠總計自108年11月8日至110年2月18
    日匯出金額達2,609萬5,350元，此有匯款單及存摺明細（被
    證1）可稽。嗣因蔡鳳娥無力清償，被告姜美珠為確保債權
    ，遂要求被告蔡江金履行當初承諾，由被告蔡江金代為清償
    ，被告蔡江金遂先於110年3月17日將系爭不動產設定抵押權
    予被告姜美珠以供擔保，至110年5月12日再將系爭不動產以
    1,100萬元出售予被告姜美珠，買賣價金則從蔡鳳娥向被告
    姜美珠之借款中抵扣。
㈢、按「債務已屆清償期，債務人就既存債務為清償者，固生減
    少積極財產之結果，但同時亦減少其消極財產，於債務人之
    資力並無影響，不得指為民法第二百四十四條第一項或第二
    項之詐害行為。惟在代物清償，如代償物之價值較債權額為
    高，有損害於債權人之權利時，而受益人於受益時方知其情
    事者，仍有同法條第二項之適用。」（最高法院55年台上字
    第2839號民事判決意旨參照）。次按「稱保證者，謂當事人
    約定，一方於他方之債務人不履行債務時，由其代負履行責
    任之契約。」民法第739條定有明文。被告蔡江金既曾向被
    告姜美珠表明如其女兒蔡鳳娥向胡景淵或向被告姜美珠之借
    款有不能清償之時，被告蔡江金願意負責代還，足以佐證被
    告蔡江金就其女兒蔡鳳娥向被告姜美珠之借款係立於保證人
    之地位，則於債務人蔡鳳娥不履行債務時，當由保證人蔡江
    金代負履行責任，從而，被告蔡江金將系爭房屋作價出售予
    被告姜美珠並以價款抵償蔡鳳娥所積欠被告姜美珠之借款，
    乃屬社會常見之解決債權債務關係之模式，並無異於常情之
    處，否認是通謀虛偽意思表示，此純屬原告主觀臆測，而不
    足採信。又縱原告對被告蔡江金真有債權存在（假設語，被
    告姜美珠否認之），惟被告蔡江金將系爭不動產出售予被告
    姜美珠時，固然有減少被告蔡江金積極財產之結果，但同時
    亦減少其消極財產，於被告蔡江金之資力並無影響，依上開
    最高法院判決意旨，應不得指被告蔡江金有民法第244條第1
    項或第2項之詐害行為。
㈣、退步言，被告姜美珠對蔡鳳娥確有債權存在，縱被告蔡江金
    係基於親情而自願以系爭不動產抵償1,100萬元予被告姜美
    珠（假設語），則被告蔡江金與被告姜美珠就系爭不動產之
    所有權移轉登記亦係基於買賣關係而屬有償行為，被告姜美
    珠所應給付被告蔡江金之價金1,100萬元，應視為被告蔡江
    金已指示被告姜美珠給付予蔡鳳娥，而由被告姜美珠就蔡鳳
    娥尚積欠之借款直接抵銷，又被告姜美珠買受系爭不動產時
    並不知被告蔡江金是否還有其他債務，是縱被告蔡江金係基
    於親情而自願以系爭不動產抵償1,100萬元予被告姜美珠（
    假設語），因被告姜美珠屬於善意第三人，原告依民法第24
    4條第2項欲撤銷被告蔡江金與被告姜美珠就系爭不動產之所
    有權移轉登記亦顯無理由等語。
㈤、聲明：
①、原告之訴駁回。
②、訴訟費用由原告負擔。
四、本院得心證之理由：
㈠、被告姜美珠固否認系爭本票上被告蔡江金之簽名之真正，然
    查，原告前曾持系爭本票向臺灣高雄地方法院聲請本票准予
    強制執行之裁定，觀之該裁定（110年度司票字第3086號）
    所載被告蔡江金之送達地址為「臺南市○○區○○00號之55」，
    亦即系爭不動產所在地，而被告姜美珠業當庭自承：「我因
    為覺得被告蔡江金快85歲了，年紀很大，所以買了系爭不動
    產之後，仍同意無償讓被告蔡江金繼續居住在系爭不動產內
    ；被告蔡江金現在還住在裡面，討債的人常去，真的很凶，
    被告蔡江金來找我時還雙手發抖」等語在卷（見本院卷二第
    12、13頁筆錄），足見被告蔡江金目前尚居住在系爭不動產
    內，衡情自有收受上開裁定，然被告蔡江金並未對該裁定表
    示異議或提出抗告或另行起訴，從而該裁定業於110年6月7
    日確定在案，此有裁定確定證明書附卷可佐（見本院卷一第
    37頁），由此可知被告蔡江金自身並未否認系爭本票之真正
    ，故被告姜美珠空言辯稱：其簽名非真正云云，即無可採。
㈡、被告姜美珠雖以前詞辯稱是被告蔡江金之女兒蔡鳳娥積欠借
    款，故向被告蔡江金購買系爭不動產，買賣價金則以蔡鳳娥
    之欠款扣抵云云，並提出匯款申請書、存簿交易明細、自製
    之匯款對照表為據（見本院卷一第245至547頁）。惟查，細
    譯被告姜美珠所提上開匯款資料，乃被告姜美珠匯款予胡景
    淵、胡哲瑋之資料，或胡景淵、胡哲瑋匯款予翊欣公司或吳
    俊諳（蔡鳳娥之子）之資料，並無「被告姜美珠直接匯款予
    蔡鳳娥」之資料，而匯款之原因多端，或為投資、集資、合
    夥、還款、買賣等等不一而足，實難逕認即為借款，加之匯
    款對象並非單一，更難證明彼此間之債權債務關係為何，被
    告姜美珠又自承：「蔡鳳娥借款並沒有寫借據」（見本院卷
    二第11頁筆錄），從而，被告姜美珠抗辯其有借款予蔡鳳娥
    ，蔡鳳娥尚積欠其消費借貸款2609萬5350元未清償（尚未扣
    抵1100萬元以前）乙節，即乏憑據，難以採取。
㈢、次查，被告姜美珠固辯稱：蔡鳳娥尚積欠其消費借貸款2609
    萬5350元未清償，被告蔡江金自己說要幫女兒蔡鳳娥還債的
    ，所以就以買賣系爭不動產之價金1100萬元用來扣抵上開借
    款，扣抵後，蔡鳳娥尚欠伊1509萬5350元；送交地政事務所
    的買賣契約只是公契，寫的價金比較低，實際上價金是1100
    萬元；我們是口頭約定，沒有寫書面契約，沒有買賣契約書
    可以提出來等語（見本院卷二第10、11頁筆錄），然如被告
    姜美珠所述屬實，則如此鉅額之借款、複雜結算後之扣抵情
    況以及實際買賣價金為何，卻均沒有書寫任何書面契約，顯
    與常情事理有違，由此益徵被告姜美珠所辯洵非可採。
㈣、況查，被告2人係於110年5月間辦理系爭不動產所有權移轉登
    記，然於110年1月間，系爭不動產甫新增登記訴外人永豐商
    業銀行股份有限公司為抵押權人，被告2人嗣後以買賣為原
    因辦理移轉登記卻並未塗銷該抵押權（見本院卷一第59、61
    頁異動索引），亦與一般不動產買賣交易情況不符。而被告
    蔡江金移轉系爭不動產所有權之登記後，卻仍居住在系爭不
    動產內，有如前述，且其子蔡慶鴻、其孫蔡子揚三人目前均
    仍設籍於系爭不動產內，有全戶戶籍資料查詢結果附卷可稽
    ；被告姜美珠固陳稱：因為我「沒有錢還」抵押權人永豐銀
    行的借款，所以才沒有塗銷，目前這筆貸款是被告蔡江金的
    兒子在按月清償，我們約定永豐銀行的借款就由他兒子清償
    到完畢為止等語（見本院卷二第13頁筆錄），然又稱「我有
    同意讓被告蔡江金繼續住，『無償』給他住。」（同卷第12頁
    筆錄），則被告姜美珠如若真的需錢孔急（沒有錢），何以
    會願意將原本可以出租收益的不動產轉變為無償出借給他人
    居住使用？被告姜美珠所述前後相互矛盾，且與情理有悖，
    益徵其所辯不可採。　　
㈤、按表意人與相對人通謀而為虛偽意思表示者，其意思表示無
    效。民法第87條第1項前段定有明文。查被告姜美珠辯稱：
    蔡鳳娥有積欠其借款2609萬5350元乙節，被告姜美珠並未提
    出積極、客觀之證據以佐其說；本院另酌以依被告2人向地
    政機關申請登記所附之所有權買賣移轉契約書（見本院卷一
    第111、113頁），就系爭不動產之買賣價款記載為335萬507
    9元、31萬8200元（合計為367萬3279元），與被告姜美珠當
    庭改稱之買賣價金應為1100萬元相距甚遠；再佐以被告2人
    辦理系爭不動產所有權移轉登記前，買受人被告姜美珠竟未
    給付任何買賣價金予出賣人被告蔡江金，明顯亦與不動產交
    易常情不符；另被告姜美珠先稱：伊是透過胡景淵才認識蔡
    鳳娥的，當時蔡鳳娥要借錢，蔡鳳娥透過胡景淵欲向伊借款
    ，因胡景淵跟伊都不知道蔡鳳娥的經濟狀況，所以伊2人就
    先徵詢被告蔡江金之意見，被告蔡江金向胡景淵及伊說，如
    果蔡鳳娥還不出來，被告蔡江金願意代為清償，伊因此評估
    借錢給蔡鳳娥應該沒有太大的風險等語（見本院卷一第240
    頁答辯狀、卷二第15頁筆錄），然嗣後又改稱：因為伊跟蔡
    鳳娥是「朋友」關係，所以借款沒有寫借據等語（見本院卷
    二第11頁筆錄），顯見被告姜美珠前後所述已有不一，難認
    屬實。是從上開事證資料綜合研析，堪認原告主張被告2人
    間就系爭不動產所為買賣之債權行為及移轉所有權登記之物
    權行為，均屬通謀虛偽意思表示而為無效乙節，應屬真實可
    信。
㈥、承上，被告2人間就系爭不動產買賣之債權行為及移轉所有權
    登記之物權行為，既屬無效。則原告先位請求確認被告2人
    間就系爭不動產買賣之債權行為及所有權移轉登記之物權行
    為均不存在，自屬有據，應予准許。
㈦、又無效法律行為之當事人，於行為當時知其無效，或可得而
    知者，應負回復原狀或損害賠償之責任；債務人怠於行使其
    權利時，債權人因保全債權，得以自己之名義，行使其權利
    ，民法第113條及第242條定有明文。承前所述，被告2人間
    就系爭不動產買賣之債權行為及移轉所有權登記之物權行為
    ，均屬無效，且自始即知悉上情，依民法第113條規定，被
    告姜美珠應負回復原狀之義務，故系爭不動產目前雖登記為
    被告姜美珠所有，其亦不能因此取得系爭不動產之所有權，
    系爭不動產之真正所有權人仍為被告蔡江金，其本有請求被
    告姜美珠塗銷系爭不動產所有權登記之權利。惟被告蔡江金
    怠於行使此項權利，則身為被告蔡江金債權人之原告，為保
    全其債權，主張依民法第242條規定，代位被告蔡江金請求
    被告姜美珠塗銷系爭不動產之所有權移轉登記，並回復登記
    為被告蔡江金所有，亦屬有據，應予准許。　
五、綜上所述，本件原告先位請求確認被告2人間就系爭不動產
    買賣之債權行為及所有權移轉登記之物權行為不存在，及代
    位被告蔡江金請求被告姜美珠塗銷上開以買賣為原因所為之
    所有權移轉登記，並回復登記為被告蔡江金所有，均為有理
    由，應予准許。原告所提先位之訴為有理由，自無庸再就備
    位之訴為裁判，附此敘明。
六、本件事證已臻明確，兩造其餘之攻擊或防禦方法及所用之證
    據，以及被告姜美珠請求將系爭本票上之被告蔡江金筆跡送
    予鑑定，經本院斟酌後，認為均不足以影響本判決之結果，
    爰不逐一論列。
七、訴訟費用負擔之依據：民事訴訟法第78條。
中　　華　　民　　國　　110 　年　　12　　月　　30　　日
                  民事第五庭  法  官　吳金芳
以上正本證明與原本無異。
如不服本判決，應於判決送達後20日內，向本院提出上訴狀並表
明上訴理由（須附繕本），如於本判決宣示後送達前提起上訴者
，應於判決送達後20日內補提上訴理由書（須附繕本）。如委任
律師提起上訴者，應一併繳納上訴審裁判費。
中　　華　　民　　國　　110 　年　　12　　月　　30　　日
                              書記官  李崇文 
附表         編 號 土地坐落     地目 面積 權利範圍  縣市 鄉鎮市區 段 小段 地號  ㎡  1 臺南市 安定區 保安  94  135.96 全部 2 臺南市 安定區 保安  95  3.08 全部 3 臺南市 安定區 保安  96  7.47 全部          編號 建號 基地座落 建物門牌 構     造  建物面積㎡  權利範圍     建築樣式主要建材及房屋層數  樓層面積 合計   1 45 臺南市○○區○○段○00地號 臺南市○○區○○00○00號 鋼筋混凝土造5層  一層：58.83 二層：82.94 三層：30.68 騎樓：19.48 總面積：191.93  全部